【裁判字號】    90,重上,18
【裁判日期】    901121
【裁判案由】    返還價金
【裁判全文】
臺灣高等法院高雄分院民事判決  九十年度重上字第一八號
      上  訴  人  寅○○
                  壬○○
                  戊○○
      訴訟代理人  己○○
      上  訴  人  庚○○
                  丑○○
                  丁○○
                  甲○○
                  乙○○
                  丙○○
                  癸○○
                  辛○○
                  李光祐
                  子○○
                  卯○○
      法定代理人  辰○○
右當事人間請求返還價金事件，上訴人對於中華民國八十九年十一月二十日台灣高雄
地方法院八十八年度重訴字第五五一號第一審判決提起上訴，本院判決如左：
      主      文
上訴駁回。
第二審訴訟費用由上訴人負擔。
      事實及理由
一、上訴人主張：被上訴人於民國八十五年四月間，推出「光華星城」興建案，為地
    下二層地上九樓店舖公寓住宅大廈共計一四七戶，並分別與上訴人等簽訂房地預
    定買賣合約書，惟系爭房屋有諸多影響結構安全之瑕疵，即結構樑之裂縫超過美
    國AC122委員最大裂縫容許寬度0.4mm，地下室各電梯間抗地震力剪力墻長、厚、
    寬度均不足設計圖，未照設計圖施工致各棟柱體結構強度降低等缺失外，尚有主
    臥室寬度不足四．二公尺，樑柱未外移，柱體向室內突出等不符兩造契約約定之
    缺失，被上訴人未依債之本旨給付，惟經催告後，被上訴人並為拒絕補正之表示
    ，且其瑕疵亦因無法修補，已屬給付不能。上訴人就被上訴人未依債之本旨交付
    ，依不完全給付而不能補正，類推適用民法第二百二十六條、第二百五十六條之
    規定解除契約，並依同法第二百五十九條之規定請求返還上訴人所交付如附表所
    示之價金，加計法定遲延利息。原審判決渠等全部敗訴，上訴人不服，於本院聲
    明求為：(一)原判決廢棄。(二)被上訴人應給付上訴人如附表所示金額及自起訴狀繕
    本送達日起至清償日止，按年息百分之五計算之利息。(三)願供擔保請准宣告假執
    行（按：原審同案原告楊寶玉、陳美惠、陳瑪莉於判決後，未上訴，已告確定）
    。
二、被上訴人則以：上訴人所主張之缺失，或不存在，或雖存有些瑕疵，但不影響房
    屋使用功能，且非不能修補。準此，本件上訴人主張系爭房屋之整體結構有安全
    疑慮及不符法規等缺失，且係無法修補，而屬給付不能云云，與事實不符。系爭
    房屋雖存有些瑕疵，但可以修繕，且系爭房屋之給付，對上訴人並非無利益，即
    本件買賣標的物並無民法第二百二十六條所規定買賣標的物全部給付不能或給付
    一部不能，其他部分之履行於債權人無利益之情形。上訴人主張「類推適用」民
    法第二百二十六條、第二百五十六條之規定，解除本件買賣契約，於法不合。系
    爭房屋僅存有些微之瑕疵，而該項瑕疵縱認係民法第三百五十四條之減少價值或
    效用之瑕疵，亦可經由修繕或減少買賣價金而使買賣雙方之權益獲得平衡，是上
    訴人以該項些微瑕疵，主張解除本件買賣契約，請求被上訴人退還全部價款並加
    計利息，對被上訴人顯有失公平等語，資為抗辯。於本院聲明求為判決駁回對造
    之上訴。
三、上訴人主張渠等於八十五年間各別向被上訴人購買預售性質之如附表所示編號房
    地，並已給付附表記載之價金等情，有買賣契約書可證，並為被上訴人所不爭，
    堪信為真實。上訴人並據以主張渠等所購各該房屋存有無法修補之瑕疵，為不完
    全給付而不能補正，伊已解除契約，惟為被上訴人所否認。是本件應予審究者，
    首為契約是否已合法解除？經查：
  (一)就上訴人所指之瑕疵，兩造各委由台灣省土木技師公會、高雄市結構工程工業技
    師公會鑑定，因各該鑑定人就鑑定結果有不同之認定，兩造於原審合意委由行政
    院公共工程委員會所屬之工業技師委員會為鑑定（原審卷八十九年一月十七日筆
    錄）。本諸證據契約得予承認之法理，該合意選任鑑定人之意見，應予尊重，而
    得據為判斷之重要參考資料。該工業技委員會於八十九年八月十八日作成編號一
    ０八鑑定書，以：1.建物是否有設計不當情事：本大樓各棟建築結構在設計分析
    時，採用目前常用之ETABS 軟體，並作合理之輸入及輸出；原於B1棟電梯口之方
    柱，係以地下室並無該柱之情況下進行設計而得，原可以不加該鋼柱，故其相連
    接之一樓樑已依無該柱存在時之配筋，今雖加鋼柱，對原結構亦有其大結構安全
    之增進，故難言有不當之情事。2.建物是否有施工不當情事：(1)建物中主結構體
    之版、樑、柱、牆等之裂縫，係屬施工之缺失，應予修補，以去除結構安全之疑
    慮。(2)A2棟大樓C4柱之箍筋不足，且其中埋設有大口徑之PVC 管，導致柱之有效
    斷面積不足部分，亦屬施工不當，應由起造人再行核算是否影響結構安全，如有
    影響，應予補強以去除住戶疑慮。(3)鋼筋混凝土墻（即卷證資料中之「剪力牆」
    尺寸不足，與施工圖不符，業經鑑定對安全均無顧慮，但仍屬施工不當，應予適
    當補償」（原審卷第二五一－二五五頁）。即上開鑑定意見認為並無設計不當之
    情事，而施工上確有不當之處，惟尚均可加以補正，要可確認。是系爭房屋之瑕
    疵，尚無上訴人所指不能補正之情形。此鑑定機關乃工程方面之專家，基於專業
    知識所為之判斷，且為兩造合意所選定，所為鑑定信而有徵，自可採信。雖上訴
    人以上開鑑定其中部分認仍存有疑義而聲請本院再檢附高雄市結構工程工業技術
    公會鑑定報告書附件十一囑託上述委員會再為鑑定對鋼筋結構安全是否有影響？
    （本院(二)卷六十四頁）經該委員會再為鑑定就案情分析四點後，認：『經審閱高
    雄市結構工程工業技師公會「光華星城」之鑑定報告書，針對鑑定報告書內容，
    就該建物局部瑕疵（地下室部分剪力牆原設計為三十公分，而實際施作僅十六公
    分；原設計未加柱，之後又加鋼柱等）對該大樓鋼筋混凝土結構之安全進行分析
    研判而鑑定之。認為經其分析後，各構材之計算強度均可分別承受各構材所受載
    重，即對大樓鋼筋混凝土結構安全而言，符合設計當時規範之安全規定，有該委
    員會九十年九月十三日（九十）工程術字第九００三五四九０號函及所附鑑定書
    可稽（本院(二)卷七二至七六頁）。是剪力牆原設計為三十公分，而實際施作僅十
    六公分；原設計未加柱，之後又加鋼柱等，符合設計當時規範之安全規定，洵無
    疑義。
  (二)依上訴人所提出之台灣省土木技師鑑定意見，固認A2棟C4柱之箍筋未按規定施工
    ，該鑑定係依上訴人提供之照片（見土木技師鑑定報告六０編號照片），惟該
    照片乃被上訴人為修復柱內水管而切斷柱內箍筋後之情形，是其並不能顯示箍筋
    切斷前之箍筋全貌。乃上訴人請求敲開大樓他處之結構樑，以查驗柱內箍筋及彎
    施工情形。惟查該「光華星城」房屋箍筋、助筋之處有數十萬處，以開腔、敲
    去大樓結構柱之混凝土檢驗，為破壞性之試驗行為，非惟將影響建物整體之安全
    ，上訴人所指之A2棟、C4棟乃該柱內排水管因異物阻塞，故而敲開磁磚、混凝土
    ，切斷箍筋以修復水管，已據被上訴人提出其過程之照片為證（原審卷三二二、
    三二三頁），此為修復而為之情況，乃上訴人竟除此之外無其他任何跡證，為求
    有利於己之證明，而為抽象摸索證明之聲明，該證據之聲明自非必要、正當，不
    應允許。
  (三)上訴人所指地下室滲水之問題，經本院三次勘驗，其中Ｄ、Ｆ棟地下室申縮縫雖
    有滲水之痕跡，惟係舊痕。九十年五月十一日勘驗上訴人所指地下室 33、144、
    145 號停車位上方，亦無滲水潮溼現象。於同年六月八日再次勘驗，就上訴人所
    指之112 號停車位上方排水管穿樑處水漬是舊痕跡，133 號停車位上方瓦斯管旁
    無漏水痕跡，96號停車位下方已無積水，109 號停車位上方排風管乾躁，無潮濕
    漏水現象，上方通風口邊緣亦以矽利康填補，有各該勘驗筆錄可稽（本院(一)卷第
    八四、三五九至三六三頁、本院(二)卷十三、十四頁）。系爭建物地下室曾有多處
    滲水現象，固為被上訴人所不爭，惟經住戶反應後，被上訴人已多次補強處理，
    亦為上訴人不爭之事實，上訴人仍執曾滲水之水漬為主張，自非可取，至外觀上
    之瑕疵，仍可藉由去除、批土、粉刷之方式修繕補正，非得因此謂係屬不能補正
    之瑕疵。又上訴人指地下室108 號車位防火隔間有斜向裂縫痕，109、108、106?
    B105、5、114、69、161 號車位旁之隔間牆、剪力牆等有不等長度之多處裂痕，
    惟經當場敲開其粉刷層及混凝土後，檢視其裸露之結構體，顯示結構體並無裂痕
    ，（本院卷(一)三六０至三六三頁），是上訴人執此作為結構不安全之事由，亦不
    足取。
  (四)又上訴人所指被上訴人當初銷售房屋時，在銷售平面圖載記「主臥室寬約四．二
    米以上」、「樑柱外移設計增加室內空間，惟嗣完工後，除Ｃ、Ｄ棟以外，其餘
    主臥室不足四．二米、樑柱亦未外移設計增加室內空間云云。惟查以Ａ１棟為例
    如以主臥室之室內壁間距離計算，淨寬為四米一二，如以兩側牆壁中心距離計算
    ，則寬四米二七，矧主臥室之利用，乃使用其內部空間，被上訴人以其所謂之「
    業內慣例」主張以兩側牆壁中心為起、終點計算寬度，固非的論，惟其實際之寬
    度雖不足四．二米，但所不足之距離甚微，在主、客觀上為一般之觀察，尚不足
    影響供作臥室之效用，其執此據為解約之事由，核非可取。又依設計圖，Ａ、Ｂ
    棟牆心距為一四二六公分，外緣尺寸應為牆心距加二分之一外牆厚度，加粉刷磁
    磚層厚度。被上訴人以經實測結果Ａ棟大樓外緣尺寸為一四四二公分，Ｂ棟為一
    四四三公分，與設計圖並無不符，上訴人對被上訴人所該實測長度，並無爭執
    ，乃徒引其所委之土木技師鑑定報告為謂Ａ、Ｂ棟之長度依設計圖應有一四五四
    公分，惟數據根據如何，未據提出證明，從而其據此導出Ａ、Ｂ棟長度不足造成
    柱子向內突出十一公分，未按圖施工云云，即非可採。
  (五)是本件並無有不完全給付而不能補正之情形。而被上訴人所出售之系爭房屋固存
    若干瑕疵，惟其於受通知後，已為多次之補強改善，雖就改善後之結果，兩造仍
    有認知之差異，而非被上訴人拒絕改善瑕疵。系爭房屋由行政院公共工程委員會
    工業技術委員會鑑定其瑕疵之後，被上訴人亦於八十九年九月十四日陳明願依該
    鑑定結果，予以補正，若仍無法依上訴人認定之結果補正，而該項瑕疵認係民法
    第三百五十四條之減少價值或效用之瑕疵，亦可經由減少買賣價金而使兩造之權
    益獲得平衡。按依民法第三百五十九條前段規定，買賣有瑕疵，而出賣人依民法
    第三百五十四條至三百五十八條之規定，應負擔保之責者，買受人固得解除其契
    約，但依情形解除契約顯失公平者，買受人僅得請求減少價金，同條後段亦有明
    文。系爭房屋固存有並不影響安全結構或如剪力牆厚度不足等諸般瑕疵，然可經
    由減少買賣價金而獲買賣雙方權益之平衡，就社會之通念，如因上情而認上訴人
    得藉以解除契約，顯失公平。
四、綜上所述，上訴人主張因被上訴人出售之房屋有不完全給付且不能補正，並拒絕
    補正之情，伊已依民法第二百五十六條、三百五十九條規定，解除兩造間之買賣
    契約，請求返還價金及加計遲延利息，非有理由，不應准許。其假執行之聲明亦
    失所附麗，應併予駁回。原審為上訴人敗訴之判決及駁回其假執行之聲明，核無
    違誤。上訴意旨指摘原判決不當，求予廢棄改判，為無理由，應駁回其上訴。又
    兩造其餘之攻防陳述及證據方法，至多僅係影響價金減少之金額而已，均已不影
    響判決之結果，爰不再一一贅論，併此明。
五、據上論結，本件上訴為無理由，依民事訴訟法第四百四十九條第一項、第七十八
    條、第八十五條第一項前段，判決如主文。
中      華      民      國    九十      年    十一    月    二十一      日
                                      臺灣高等法院高雄分院民事第六庭
~B1審判長法官  許明進
~B2      法官  謝肅珍
~B3      法官  黃清江
右為正本係照原本作成。
如對本判決上訴，須於判決送達後二十日內向本院提出上訴狀，其未表明上訴理由者
，應於上訴後二十日內向本院提出上訴理由書（均須按他造當事人之人數附繕本）。
上訴時應提出委任律師或具有律師資格之人之委任狀，並依附註條文規定辦理。
中      華      民      國    九十      年    十一    月    二十六      日
~B法院書記官  吳福連
附註：
民事訴訟法第四百六十六條之一：
對於第二審判決上訴，上訴人應委任律師為訴訟代理人，但上訴人或其法定代理人具
有律師資格者，不在此限。
上訴人之配偶、三親等內之血親、二親等內之姻親，或上訴人為法人、中央或地方機
關時，其所屬專任人員具有律師資格並經法院認為適當者，亦得為第三審訴訟代理人。
第一項但書及第二項情形，應於提起上訴或委任時釋明之。
                                                                  ＡＨＤＦ
附表：
┌─┬───┬──┬─┬────┬────┬─────┬──────────┐
│  │購買人│棟  │樓│購買時間│購買坪數│已給付價金│  住             址 │
├─┼───┼──┼─┼────┼────┼─────┼──────────┤
│1.│寅○○│Ａ１│３│85.04.09│50.06 坪│$2,037,000│高雄市○鎮區○○街七│
│  │      │    │  │        │        │          │五七巷一三號三樓    │
├─┼───┼──┼─┼────┼────┼─────┼──────────┤
│2.│壬○○│Ａ１│５│85.04.09│50.06 坪│$2,047,000│高雄市前鎮區瑞南里瑞│
│  │      │    │  │        │        │          │田街八二巷三０號    │
├─┼───┼──┼─┼────┼────┼─────┼──────────┤
│3.│戊○○│Ａ２│７│85.04.09│50.20 坪│$2,084,000│高雄市○鎮區○○街一│
│  │      │    │  │        │        │          │四號                │
├─┼───┼──┼─┼────┼────┼─────┼──────────┤
│4.│庚○○│Ｂ１│４│85.04.06│49.85 坪│$2,042,000│高雄市○鎮區○○街二│
│  │      │    │  │        │        │          │七號五樓            │
├─┼───┼──┼─┼────┼────┼─────┼──────────┤
│5.│丑○○│Ｂ１│６│85.04.09│49.85 坪│$2,082,000│高雄市苓雅區○○○路│
│  │      │    │  │        │        │          │三三八巷一號三樓    │
├─┼───┼──┼─┼────┼────┼─────┼──────────┤
│6.│丁○○│Ｃ１│９│85.04.10│50.91 坪│$2,112,000│高雄市小港區○○○路│
│  │      │    │  │        │        │          │六九之八號          │
├─┼───┼──┼─┼────┼────┼─────┼──────────┤
│7.│甲○○│Ｄ１│４│85.04.15│42.90 坪│$1,749,000│高雄市前鎮區○○○路│
│  │      │    │  │        │        │          │十四巷二弄十三號四樓│
├─┼───┼──┼─┼────┼────┼─────┼──────────┤
│8.│乙○○│Ｄ２│３│85.04.06│84.20 坪│$2,400,000│高雄市小港區○○○路│
│  │      │    │  │        │        │          │七一之五號          │
├─┼───┼──┼─┼────┼────┼─────┼──────────┤
│9.│丙○○│Ｄ２│６│85.04.11│51.06 坪│$2,087,000│高雄市○○路四巷三九│
│  │      │    │  │        │        │          │號四樓              │
├─┼───┼──┼─┼────┼────┼─────┼──────────┤
│10.│癸○○│Ｅ２│６│85.04.11│43.14 坪│$1,810,000│高雄縣鳳山市○○街八│
│  │      │    │  │        │        │          │號                  │
├─┼───┼──┼─┼────┼────┼─────┼──────────┤
│11.│辛○○│Ｆ２│８│85.04.10│49.44 坪│$2,071,000│高雄市○○○路四二巷│
│  │      │    │  │        │        │          │八弄二七號          │
├─┼───┼──┼─┼────┼────┼─────┼──────────┤
│12.│李光祐│Ｇ１│７│85.04.12│43.70 坪│$1,818,000│高雄市新興區○○○路│
│  │      │    │  │        │        │          │二四號              │
├─┼───┼──┼─┼────┼────┼─────┼──────────┤
│13.│子○○│Ｇ２│５│85.04.12│43.70 坪│$1,560,000│高雄郵政三六之五九號│
│  │      │    │  │        │        │          │信箱                │
├─┼───┼──┼─┼────┼────┼─────┼──────────┤
│14.│卯○○│Ｇ２│５│        │        │          │                    │
│  │      │    │  │        │        │          │                    │
└─┴───┴──┴─┴────┴────┴─────┴──────────┘
備註：13.子○○、14.卯○○二人為共同簽約人。


司法院資訊處製作；財團法人民間司法改革基金會備份。
